【裁判字號】    94,易,1016
【裁判日期】    950421
【裁判案由】    業務侵占
【裁判全文】
臺灣臺北地方法院刑事判決              94年度易字第1016號
    公  訴  人  臺灣臺北地方法院檢察署檢察官
    被      告  丙○○
    選任辯護人  劉憲璋律師
上列被告因業務侵占案件，經檢察官提起公訴（94年度偵字第763號）
，本院判決如下：
    主  文
丙○○共同連續意圖為自己不法之所有，而侵占對於公益上所持
有之物，處有期徒刑貳年，緩刑伍年。
    事  實
一、丙○○於其立法委員任期內之民國88年12月間，為提升科技
    產業水準及推動科技產業發展，遂謀設立「財團法人高科技
    產業發展基金會」，並由其擔任該基金會之董事長，另由丁
    ○○擔任該基金會之執行長，而於臺北銀行（現更名為臺北
    富邦商業銀行）城中分行，以「財團法人高科技發展基金會
    籌備處丁○○」之名義，開立帳號為000000000000號帳戶，
    以供作募款帳戶之用；詎丙○○及丁○○（未據起訴）二人
    明知該帳戶內由和信電訊股份有限公司（以下簡稱和信公司
    ）及鉅龍科技股份有限公司（以下簡稱鉅龍公司）分別於89
    年1月5日及89年3月31日所匯入之新臺幣（下同）000 0000
    元及0000000元，均係為供前開基金會之設立所捐助，為渠
    等因公益而持有之物，竟基於意圖為自己不法所有之概括犯
    意聯絡，先於89年1月6日，自該帳戶提領0000000元，並以
    丙○○之名義分別匯款0000000元及0000000元至不知情之張
    基文所有之臺北第九信用合作社饒河分社000000000000 0號
    帳戶及不知情之詹秀玲所有之臺中市第十一信用合作社水湳
    分社0000000000000號帳戶內，以供出借款項而侵占入己，
    嗣於89年3月24日始歸還該筆款項；渠等復於89年4月14 日
    ，自上開基金會籌備處帳戶提領0000000元，並以丁○○之
    名義匯款至丁○○所有之中華商業銀行營業部0000000000
    0000號帳戶內，以供支付丙○○股票交易所需款項而侵占入
    己，迄於89年5月15日始歸墊該筆款項。
二、案經法務部調查局移送臺灣臺北地方法院檢察署檢察官偵查
    起訴。
    理  由
一、訊據被告丙○○固不否認有於前開時間自該基金會籌備處帳
    戶內提領款項以供出借及買賣股票所用等事實，惟矢口否認
    有何公訴意旨所稱之侵占犯行，辯稱：上開二筆捐助款項均
    係供其個人所運用，而其出借款項及買賣股票之目的均係為
    增加孳息以供基金會使用，並無不法所有之意云云。經查：
（一）和信公司及鉅龍公司確曾捐助上開二筆款項至基金會籌備
      處帳戶內，而該基金會籌備處帳戶於前揭時間確曾分別提
      領上開款項並分別匯入證人丁○○及第三人張基文、詹秀
      玲之帳戶等事實，業經被告丙○○供明在卷，復經證人即
      原和信公司副總經理乙○○、鉅龍公司協理甲○○、張基
      文、詹秀玲及丁○○分別於偵審中證述在卷，並有和信公
      司88年12月22日內部簽呈、和信公司89年1月5日入戶電匯
      入帳單、高科技發展基金會籌備處89年3月26日編號890
      001號認捐繳款收據、證人詹秀玲之臺中市第十一信用合
      作社帳號8383-8帳戶交易明細表、89年1月6日跨行通匯交
      易認證表、證人張基文之臺北市第九信用合作社饒河分社
      帳號0000000000000000帳戶存摺明細查詢單、臺北銀行89
      年1月6日存摺類存款取款憑條（代傳票）、臺北銀行89年
      1月6日入戶電匯申請書代收入傳票、臺北銀行財團法人高
      科技發展基金會籌備處臺北銀行帳號73041-3帳戶存提明
      細表、財團法人高科技產業發展基金會89年3月31日現金
      收入傳票、財團法人高科技產業發展基金會89年10月2日
      編號890001號認捐繳款收據、財團法人高科技產業發展基
      金會89年10月現金收入傳票、財團法人高科技產業發展基
      金會89年10月2日編號890002號認捐繳款收據、合作金庫
      銀行中清分行92年4月21日合金中清字第0920002345號函
      、證人丁○○之中華商業銀行帳號00000000000000號帳戶
      存款明細分戶帳及臺北富邦商業銀行股份有限公司94年8
      月24日北富銀城中字第028號函等影本在卷可稽。
（二）證人乙○○於本院95年1月12日審理中證稱：「（問：就
      基金會的成立，捐款的目的是要做何用途？）有關高科技
      方面，相關電信、資訊，是要請專家學者作計畫或是開研
      討會，將相關資料提供給政府機關參考。」、「（問：就
      你的認知和信電信股份有限公司捐款500萬元，是要捐給
      被告個人還是捐給被告成立基金會之用？）是捐給被告成
      立基金會之用。」、「（問：你在調查局有說到專款專用
      ，其意思為何？）成立基金會之後，這個錢要用在高科技
      方面。」、「（問：你剛才說的專款專用指的是成立基金
      會之後，你所捐款的500萬元應該用在財團法人高科技發
      展基金會的事務上？）對。」、「（問：如果後來沒有成
      立基金會，你們會捐500萬元？）如果沒有成立，我就不
      會給500 萬元。」等語，而證人甲○○於本院95年3月23
      日審理中證稱：「（問：捐款目的為何？總經理有無說？
      ）那時我們是網路公司，被告有說想要幫科技業做一些事
      情，想要提升產業。」、「（問：當初鉅龍公司會捐款兩
      百萬元給你剛剛說是被告，原因為何？）當初網路公司成
      立時，被告說要促進這個產業發展，被告說要成立基金會
      ，這是總經理跟被告談的，我沒有參與決策過程，這是事
      後我才知道這個理由。」等語，徵諸被告丙○○於本院95
      年3月23日審理中供稱：「（問：你當初為何在臺北銀行
      城中分行，開立財團法人高科技發展基金會籌備處丁○○
      帳戶？）開設目的為基金會要成立的話需要帳戶，希望捐
      款人可以把錢捐進來這個帳戶，以後要開收據比較明確。
      」、「（問：所以你也是希望把捐款人跟你自己的錢分開
      ，才開此帳戶？）捐款人匯錢是信任我，我來做運用，最
      後目的是成立基金會。」、「（問：到底是捐給你個人還
      是基金會的？）這要由審判長來判斷。若以我個人跟他們
      的關係來論斷的話，他們也不會過問錢的用途，我有承諾
      說要成立基金會，如果基金會沒有成立的話，我錢要退給
      人家。」等語，足見上開二筆款項均係和信公司及鉅龍公
      司出於前開基金會之設立而捐助，縱該等款項係交由被告
      丙○○加以運用，然該基於特定目的所為之捐助款項，尚
      難謂屬被告丙○○私人所有之財物；又該基金會係為提升
      科技產業水準及推動科技產業發展而設立，業經被告丙○
      ○於偵查中自承在卷，而該基金會之成立係為改善國內生
      化、電子與資訊產業應用科學技術之投資環境，並提升國
      內產業應用科學技術研發能力等工作之推行為目的，亦有
      財團法人高科技產業發展基金會捐助章程影本在卷可資參
      照，益見被告丙○○基於籌設基金會之目的所持有該等捐
      助款項，乃係本於公益而持有之物。
（三）被告丙○○並不否認將上開捐助款項用以出借及買賣股票
      所用，然該等用途顯與前開捐助目的不符，而出借款項及
      買賣股票等事本屬高風險之交易方式，如何確保捐助目的
      之達成實有疑問；而證人丁○○於93年8月17日警詢中證
      稱：「事實上，在前述『高科技發展基金會籌備處』帳戶
      00000000000000開戶幾年前，即是87年間，丙○○當立委
      時，他向我表示，他要買賣股票，沒有帳戶，他要借用我
      的股票帳戶買賣股票，因為我在大學時期，即開始以自有
      資金投資買賣股票，因住宿搬遷因素，曾經開過幾個股票
      買賣帳戶，我想因為是丙○○是自己舅舅，所以，我認為
      把我的帳戶借給丙○○使用，應該沒關係，當時我應該是
      提供我設在中華商業銀行營業部、世華商業銀行儲蓄部、
      第一銀行長春分行等股票買賣帳戶，供我舅舅丙○○本人
      買賣股票使用。…在『高科技發展基金會籌備處』帳戶00
      000000000000開戶，和信電訊公司匯入500萬元至前述『
      高科技發展基金會籌備處』帳戶00000000000000時，丙○
      ○表示，他要調一筆錢出去，但因前述我的股票帳戶沒有
      現金，都拿去買股票了，丙○○指示先以『高科技發展基
      金會籌備處』內之和信電訊公司所捐款項先行墊付應急，
      嗣日後，我帳戶內股票賣掉後，再將墊支款項歸回該基金
      會籌備處…」等語，參諸被告丙○○於本院94年10月31日
      準備程序中供稱：「0000000元的部分是跟張清堂的借貸
      關係，因為當時個人都在開會，張清堂有時候會跟我調錢
      ，0000000元是我個人借給張清堂的，張清堂有時候要趕
      三點半，所以打電話給我，因為我當時可能在開會中，所
      以我會打電話問丁○○，丁○○當時有負責我私人的帳戶
      ，我的印章也交給丁○○，我不知道為何錢是從財團法人
      高科技發展基金會的錢給張清堂的，我只是跟丁○○說看
      一下所有的戶頭，哪個戶頭有錢就從那個帳戶匯，89年4
      月14日的600萬元是用丁○○的名義去買股票，丁○○認
      為當時的股票市場不錯，所以用他個人的名義買股票，這
      個股票不是屬於丁○○，所以是丁○○認為這時候股票好
      ，拿錢去買股票，如果可以從股票市場賺錢對基金會也有
      助益。」等語，足見上開出借款項及買賣股票事宜顯與成
      立基金會之目的無涉，而屬被告丙○○個人之財務事項；
      又被告丙○○明知該等捐助款項係供設立基金會所用，復
      將款項供作私人借款及買賣股票之用，其所為自難謂無不
      法所有之意圖。
（四）另證人丁○○於本院95年1月12日審理中結證稱：「（問
      ：財團法人高科技發展基金會的帳戶是否你去開的？）對
      。」、「（問：是否知道開財團法人高科技發展基金會帳
      戶做何用？）將來成立財團法人高科技發展基金會用的，
      財團法人高科技發展基金會的錢有設立基金還有運作基金
      ，戶頭裡面放的錢算是什麼錢我也不知道，我知道當時被
      告在募款中，財團法人高科技發展基金會沒有成立的話，
      錢要退給人家。」、「（問：是否知道開立財團法人高科
      技發展基金會籌備處的帳戶是供捐款人匯款之用？）我知
      道，就跟開公司籌備處的帳戶一樣，沒有成立就要退款給
      股東。」、「（問：你既然知道籌備處帳戶中的錢是要用
      來成立財團法人高科技發展基金會，為何可以使用該帳戶
      的錢去投資？）就我認知，這些錢都是人家捐給他，因為
      當時他們在談的時候，我有在場，我知道和信電信股份有
      限公司有捐錢成立財團法人高科技發展基金會的事情。」
      等語，足見證人丁○○就上開籌備處帳戶內款項係供設立
      基金會之目的而捐助乙節，自難推諉不知；又依被告丙○
      ○於本院94年10月31日準備程序中所供稱之前開內容，徵
      諸證人丁○○於同日審理中證稱：「（問：在89年1月6日
      帳戶有提領300萬元又匯入張基文的帳戶，這筆帳是否知
      道？）當時不是很清楚，當時是被告請立法院的同仁幫忙
      處理，因為當時比較急，所以被告有打電話給我。」、「
      （問：0000000元這筆帳是否清楚？）當時被告有跟我說
      會有這筆借調的錢，明細我不會特別知道。」等語，是證
      人丁○○明知該等款項係供設立基金會所用，復將款項供
      作被告丙○○之私人借款及買賣股票之用，其與被告丙○
      ○間自難謂無犯意聯絡及行為分擔。
（五）至公訴意旨所認被告丙○○於89年1月6日匯出之二筆款項
      係供清償賭債所用乙情，雖經證人李錫銘於警詢及偵查中
      證述在卷，並有證人李錫銘提供之業信旅行社出團之機場
      作業名單及被告丙○○之87年1月1日至94年1月12日入出
      境紀錄在卷可稽；然證人李錫銘於本院95年1月12日審理
      中證稱：「（問：客人到蘇比克灣如果有輸贏，回來幾天
      結帳？）三天之內要結帳。」等語，而上開0000000元係
      於89年1月6日匯入不知情之張基文及詹秀玲帳戶內，且依
      證人李錫銘所提供之上開資料及被告丙○○之出入境紀錄
      所載，被告丙○○係於88年12月24日出境迄於88年12月26
      日入境，是該等款項之匯入時間顯與兩造賭債往來習慣不
      符；參以證人李錫銘於本院同日審理中證稱：「當時我說
      的沒有很肯定，我當時應該有講不肯定，我沒有辦法確定
      用途是什麼，詹秀玲、張基文的帳戶內的用途多數是用來
      處理賭債輸贏的錢，有可能是客人匯進來的，也有可能是
      股東借錢支付用。」、「（問：提示院卷一374頁，被告
      在89年1月6日匯入詹秀玲帳戶的0000000元是何用途？）
      就是我剛才所述的二種可能性，但是我現在無法確認是哪
      一種。」、「（問：這三筆錢【按指上開0000000元、
      0000000元及89年9月28日匯入之0000000元】究竟是何用
      途，有無辦法確認？）無法確認。」等語，自難僅以證人
      李錫銘於警詢及偵查中之證言據為不利被告丙○○之認定
      ；而證人即詹秀玲配偶張清池之兄張清堂於偵查中證稱曾
      與被告丙○○間有金錢借貸之關係等語，另證人詹秀玲於
      警詢及偵查中證稱：「（問：前述帳戶內資金往來平常由
      何人控管、調度或支配？）平常是我或我先生張清池使用
      。」、「（問：你和前立委丙○○，或其助理丁○○彼此
      間有無金錢往來？有無債權債務關係？其詳情為何？）我
      和丙○○、丁○○彼此間沒有金錢往來。但我知道丙○○
      和我先生張清池有借貸關係。」、「（問：是否知道89年
      1月6日丙○○匯款0000000元給這個戶頭？）我不知情，
      我只有知道他跟我的小叔很好，叫張清堂，我先生是張清
      池，我所知道張清堂有跟丙○○借過好多次錢。」等語，
      足見被告丙○○所稱89年1月6日匯出之二筆款項係供借貸
      所用，應非虛言。另被告丙○○聲請傳喚證人賴碧芬及張
      瑜真，以說明其與證人張清堂間之借貸事實，然該待證事
      實已臻明瞭，是本院應認上開調查證據之聲請，均無調查
      之必要，附此敘明。
    綜上所述，被告丙○○上開所辯，均屬事後卸責之詞，不足
    採信。本件事證明確，被告丙○○之犯行洵堪認定，應予依
    法論科。
二、按刑法第336條第1項所謂侵占因公益所持有之物，必須其物
    因公益上之原因而持有，即其持有之原因，為公共利益，從
    而侵占之，始得構成，最高法院92年度臺非字第196號著有
    判決可資參照。查財團法人高科技產業發展基金會係為提升
    科技產業水準及推動科技產業發展而設立，業經被告丙○○
    於偵查中自承在卷，而上開二筆款項係為該基金會之成立所
    捐助，已如前述，是被告丙○○基於該基金會籌備處董事長
    之身分持有該款項，乃因公益而持有，核其上開所為，應係
    犯刑法第336條第1項之公益侵占罪。公訴意旨認被告丙○○
    所為僅係犯刑法第336條第2項之業務侵占罪，尚有未洽，惟
    其基本事實同一，本院自應予以審理，並變更其起訴法條。
    又其與證人丁○○間就上開公益侵占犯行，有犯意聯絡及行
    為分擔，為共同正犯。又其先後二次公益侵占犯行，時間緊
    接，方法相同，觸犯構成要件相同之罪名，顯係基於概括犯
    意而為之，為連續犯，應依刑法第56條之規定論以一罪，並
    依法加重其刑。爰審酌被告丙○○利用其擔任基金會籌備處
    董事長之機會侵占前開因公益而持有之款項，且所侵占金額
    高達數百萬元，其行為惡行難謂非鉅，然其於事後業已歸墊
    全數款項，並於犯後尚能坦承部分犯行，及其品行、犯罪動
    機、目的、手段、所生危害及所得利益等一切情狀，量處如
    主文所示之刑。又被告丙○○未曾受有期徒刑以上刑之宣告
    ，此有臺灣高等法院被告前案紀錄表在卷可稽，其經此次起
    訴審判後，當能知所警惕，而無再犯之虞，本院因認所宣告
    之刑，以暫不執行為適當，爰併宣告緩刑5年，以啟自新。
據上論斷，應依刑事訴訟法第299條第1項前段、第300條，刑法
第28條、第56條、第336條第1項、第74條第1款，罰金罰鍰提高
標準條例第1條前段，判決如主文。
本案經檢察官郭昭吟到庭執行職務
中    華    民    國    95    年    4    月    21    日
                  臺灣臺北地方法院刑事第十五庭
                        審判長法  官  周祖民
                              法  官  吳麗英
                              法  官  黃雅君
上正本證明與原本無異。
如不服本判決，應於判決送達後10日內向本院提出上訴狀（應抄
附繕本）。告訴人或被害人如對於本判決不服者，應具備理由請
求檢察官上訴，其上訴期間之計算係以檢察官收受判決正本之日
期為準。
                              書記官  陳麗津
中    華    民    國    95    年    4     月    24    日
附錄本案論罪科刑法條：
刑法第336條第1項
對於公務上或因公益所持有之物，犯前條第 1 項之罪者，處 1
年以上 7 年以下有期徒刑，得併科 5 千元以下罰金。


司法院資訊處製作；財團法人民間司法改革基金會備份。
